臺灣臺南地方法院刑事判決　　　　　　　96年度易字第1387號
公　訴　人　臺灣臺南地方法院檢察署檢察官
被　　　告　戊○○○女　45歲.
　　　　　　丁○○
　　　　　　丙○○
前列三人共同
選任辯護人　藍慶道律師
上列被告因違反建築法案件，經檢察官提起公訴（96年度偵字第
14714號），本院判決如下：
    主  文
戊○○○、丁○○、丙○○均無罪。
     理  由
壹、公訴意旨略以：
一、被告戊○○○係臺南市○區○○路525號建物之所有權人，
    自民國95年12月間起，在上開建物後方防火巷處擅搭違章建
    築，經臺南市政府以96年3月3日南市工建字第09631015710
    號函勒令停工，詎其未經許可擅自復工，經臺南市政府再以
    96年3月14日南市工建字第09631019070號函令立即停工，仍
    不從繼續施工，至96年3月中旬或下旬完成2樓違章建物。
二、被告丁○○係臺南市○區○○路531號建物之所有權人，自
    96年3月間起，在上開建物後方防火巷處擅搭違章建築，經
    臺南市政府以96年4月3日南市工建字第09631025500號函勒
    令停工，詎其未經許可擅自復工，經臺南市政府再以96年5
    月7日南市工建字第09631037350號函令回復原狀，仍不從繼
    續施工，至96年6月間完成3樓違章建物。
三、被告丙○○係臺南市○區○○路533號建物之所有權人，自9
    6年3月間起，在上開建物後方防火巷處擅搭違章建築，經臺
    南市政府以96年4月3日南市工建字第09631025510號函勒令
    停工，詎其未經許可擅自復工，經臺南市政府再以96年5月7
    日南市工建字第09631037360號函令回復原狀，仍不從繼續
    施工，至96年6月間完成3樓違章建物。
    因認被告三人均涉犯建築法第93條之罪嫌云云。
貳、按犯罪事實應依證據認定之，無證據不得認定犯罪事實；不
    能證明被告犯罪者，應諭知無罪之判決，刑事訴訟法第154
    條第2項、第301條第1項定有明文。又所謂認定犯罪事實之
    證據，係指足以認定被告確有犯罪行為之積極證據而言，苟
    未能發現相當證據，或證據不足為不利於被告事實之認定時
    ，即應為有利於被告之認定，更不必有何有利之證據，亦不
    能以推測或擬制之方法，以為裁判基礎，最高法院29年度上
    字第3105號、40年度臺上字第86號、56年度臺上字第807號
    判例意旨可資參照。又「認定犯罪事實所憑之證據，雖不以
    直接證據為限，間接證據亦包括在內；然而無論直接或間接
    證據，其為訴訟上之證明，須於通常一般之人均不致有所懷
    疑，而得確信其為真實之程度者，始得據為有罪之認定，倘
    其證明尚未達到此一程度，而有合理之懷疑存在時，事實審
    法院復已就其心證上理由予以闡述，敘明其如何無從為有罪
    之確信，因而為無罪之判決，尚不得任意指為違法。」、「
    檢察官對於起訴之犯罪事實，應負提出證據及說服之實質舉
    證責任，倘其所提出之證據，不足為被告有罪之積極證明，
    或其指出之證明方法，無從說服法院以形成被告有罪之心證
    ，基於無罪推定之原則，自應為被告無罪判決之諭知。」，
    亦經最高法院著有76年臺上字第4986號、92年臺上字第128
    號判例意旨可參。
參、公訴人認被告涉犯上開犯行，無非係以(1)被告戊○○○之供
    述、被告丁○○之供述、被告丙○○之供述(2)告發人甲○○
    之書面陳述(3)證人己○○偵查中之證述、證人蘇榮助偵查中
    之證述及其提出之96年2月16日、96年3月9日、96年3月26日
    、96年4 月19日及96年9月4日拍攝照片數張(4)臺南市政府96
    年3月3日南市工建字第09631015710號函、96年3月14日南市
    工建字第09631019070號函及該2函中華郵政掛號郵件收件回
    執、臺南市政府送達證書各1紙臺南市政府96年4月3日南市
    工建字第09631025500號函、96年5月7日南市工建字第09631
    037350號函及該2函臺南市政府送達證書2紙。臺南市政府96
    年4月3日南市工建字第09631025510號函、96年5月7日南市
    工建字第09631037360號函及該2函臺南市政府送達證書2紙
    及宏總新中國大樓管理中心代收信件登記簿影本3紙等資為
    依據。
肆、程序事項
一、告發人甲○○之書面陳述，被告戊○○○、丙○○既已當庭
    表明不同意作為證據，依刑事訴訟法第一百五十九條第一項
    、第一百五十九條之五第一項之規定，原則上即不得作為本
    案裁判基礎之證據資料。而檢察官於本院準備程序及審理程
    序時，並未就「告發人甲○○之書面陳述具有較可信之特別
    情況」此一外部情況要件提出主張或證明，則告發人甲○○
    之書面陳述，即不符合刑事訴訟法第一百五十九條之二例外
    得作為證據之要件規定，自無法回復其證據能力。
二、其餘卷證資料，公訴人、被告三人及其辯護人均同意作為證
    據，均表示沒有爭執，且迄於言詞辯論終結前亦未聲明異議
    。本院審酌該證據資料作成時之情況，核無違法取證或其他
    瑕疵，且為證明本件犯罪事實所必要之重要關係事項，認為
    以之作為證據為適當，上開具傳聞性質之相關證據資料，自
    得作為證據。
伍、本院認定無罪之理由
一、被告戊○○○部分：
（一）被告戊○○○係臺南市○區○○路525號建物之所有權人
      ，自96年3月間起，在上開建物後方防火巷處擅搭違章建
      築，經臺南市政府以96年3月3日南市工建字第0961015710
      號函以「台端在本市○區○○路525號擅搭違章建築，請
      文到1個月內自行拆除恢復原狀，台端若仍繼續施工增建
      ，本府工務局爰依建築法第86條規定制止，若制止不從，
      將依建築法第93條規定移送法院檢察署辦理」勒令停工，
      該函被告已於96年3月5日收受。嗣臺南市政府又以96年3
      月14日南市工建字第0961019070號函以「台端違反建築法
      第25條規定，擅自於本市○區○○路525號擅搭違章建築
      ，依建築法第86條規定，請立即停工，台端仍繼續施工增
      建，將依建築法第93條規定移送法院檢察署辦理」，該函
      亦經被告於96年3月26日收受。上情除經被告供稱無誤外
      ，核與證人己○○詰證相符（見本院96年11月29日審理筆
      錄第7頁以下），並有上開函文2紙、中華郵政掛號郵件收
      件回執、臺南市政府96年3月26日送達證書1紙（以上證物
      均附於96年度偵他字第1316號）附卷足參，此部分之事實
      應堪採信。亦即本件此部分所應探究者為被告戊○○○是
      否有於96年3月26日收受臺南市政府第二次勒令停工，不
      得繼續施工增建函文後，仍不遵從，而有繼續施工增建之
      情形？
（二）證人己○○偵查中證稱：第3次於96年3月26日同仁有再去
      現場勘查，525號現狀為2樓外觀已貼磁磚，‧‧‧看來從
      96年3月9日後已沒有增建等語（見偵查卷第96年9月6日偵
      查筆錄第1頁），證人乙○○於本院審理中詰稱：自96年3
      月14日再次發函至96年3月26日期間，‧‧‧，沒有到建
      築物施工現場。96年3月26日送達第二次函予被告時並不
      記得是有至現場查看，96年3月26日送達第二次函予被告
      戊○○○時，亦不記得被告戊○○○部分是否仍有繼續施
      工，從96年3月26日拍攝之臺南市○區○○路525號建物照
      片，違章建築磁磚已經貼好了，看起來已經完工，‧‧‧
      本件96年3月9日我去查看時，頂板己經完工了，當時只有
      看到頂板上面之女兒牆仍有板模，直至96年3月26日我們
      再去現場時，女兒牆已經貼了磁磚等語（見本院96年11月
      29 日審理筆錄第11頁以下）。亦即本件不論證人己○○
      於偵查中、本院審理中，或證人乙○○於本院審理中雖對
      被告戊○○○所有之臺南市○區○○路525號建物擅搭違
      章建有所證述，但均無法明確證述被告於96年3月26日收
      受臺南市政府函文之後，仍未立即停工，而有繼續施工增
      建之情形。
（三）綜上，參互印證，自不得僅憑被告有違建之事實，遽認被
      告確有上開犯行。
二、被告丁○○、丙○○部分：
（一）按建築法第93條規定「依本法規定勒令停工之建築物，非
      經許可不得擅自復工；未經許可擅自復工經制止不從者，
      除強制拆除其建築物或勒令恢復原狀外，處1年以下有期
      徒刑、拘役或科或併科3萬元以下罰金」，係採行政罰前
      置原則，即所謂「先行政後司法」，必須行為人先建造違
      章建築經勒令停工，且未經許可擅自復工，再經制止不從
      ，始有加以刑事處罰之可言。易言之，此一條文係針對行
      為人第二次違反建築法規定、顯然藐視規範始發動之行政
      刑法，對於並非重複違反該行政規定之人，自無徒以有違
      建，即率予違反文義規範射程、擴大解釋而適用處罰之餘
      地，是倘行政機關非因行為人因第一次勒令停工後，非經
      許可即擅自復工，第二次再依建築法第九十三條再制止不
      從，基於前揭行政罰前置原則及刑罰謙抑原則，自不能認
      有建築法第93條刑罰之適用。
（二）本件被告丁○○係臺南市○區○○路531號建物之所有權
      人，自96年3月間起，在上開建物後方防火巷處擅搭違章
      建築，經臺南市政府以96年4月3日南市工建字第09631025
      500號函以「台端違反建築法第25條規定，擅自於臺南市
      ○區○○路531號擅搭違章建築，依建築法第86條規定，
      請立即停工，台端若仍繼續施工增建，將依建築法第93條
      規定移送法院檢察署辦理」勒令停工，該函本以郵務送達
      ，但以遷移不明為由遭退回，台南市政府再以親自送達方
      式，被告於96年4月19日收受該份勒令停工之函文。另被
      告丙○○係臺南市○區○○路533號建物之所有權人，自
      96 年3月間起，在上開建物後方防火巷處擅搭違章建築，
      經臺南市政府以96年4月3日南市工建字第09631025510號
      函以「台端違反建築法第25條規定，擅自於臺南市○區○○路533號擅搭違章建築，依建築法第86條規定，請立即
      停工，台端若仍繼續施工增建，將依建築法第93條規定移
      送法院檢察署辦理」勒令停工，該函亦以遷移不明為由遭
      退回，台南市政府於96年4月19日再以親自送達方式，於
      管委會簽收後，因被告丙○○拒收再行退回。上情除經被
      告丁○○、丙○○供稱無誤外，核與證人己○○詰證（見
      本院96年11月29日審理筆錄第7頁以下）、證人蘇榮助偵
      查中之證述（見偵查卷第96年9月27日偵查筆錄第2頁以下
      ）均相符，並有臺南市政府96年4月3日南市工建字第0963
      1025500號函、96年4月3日南市工建字第09631025510號函
      、臺南市政府遭退回公文封2紙、臺南市政府96年4月19
      日送達證書2紙、宏總新中國大樓管理中心代收信件登記
      簿影本1紙（以上證物均附於96年度偵他字第1316號）附
      卷足參，此部分之事實應堪採信。亦即本件臺南市政府通
      知應立即停工，不得繼續施工增建之函文，係於96年4月1
      9日分別送達於被告丁○○、丙○○2人。
（三）臺南市政府嗣以96年5月7日南市工建字第09631037350號
      函知被告丁○○、以96年5月7日南市工建字第0963103736
      0號函知被告丙○○，上開二份函文分別於96年5月10日、
      96年5月9日由受僱人即管理委員會代收（送達被告丙○○
      部分後經退回）。上情除經被告丁○○、丙○○供稱無誤
      外，核與證人己○○詰證（見本院96年11月29日審理筆錄
      第7頁以下）、證人蘇榮助偵查中之證述（見偵查卷第96
      年9月27日偵查筆錄第2頁以下）均相符，並有臺南市政府
      嗣以96年5月7日南市工建字第09631037350號函96年5月7
      日南市工建字第09631037360號函、臺南市政府96年5月10
      日、96年5月9日送達證書2紙（以上證物均附於96年度偵
      他字第1316號）附卷足參，此部分之事實應堪採信。然綜
      觀該次函文內容，其主旨略稱「台端在本市○區○○路53
      1、533號建築屋後擅自增建二層頂版完成，經貴社區管理
      委員會制止迄今尚未改善，茲違反公寓大廈管理條例第8
      條規定，爰依同條例第49條第1項第2款規定處罰金新台幣
      4萬元整罰鍰，並限期於96年6月2日前確實改善回復並報
      請複查，屆期仍為改善或回復原狀者，得連續處罰。請確
      遵說明辦理」，亦即該次函文係因被告2人違反區分所有
      權人會議之決議規定，經社區管理委員會制止仍不遵從，
      故行政機關依公寓大廈管理條例之規定予以科處罰鍰，此
      除從上開函文用語及引用法條之規定可窺一、二外，並可
      佐證人己○○於本院詰稱：臺南市政府96年5月7日南市工
      建字第09631037350號函及96年5月7日南市工建字第09631
      037360號函知被告丁○○、丙○○之函文法律依據是依公
      寓大廈管理條例，只要該建物之管委會成立後，我們即會
      優先適用依公寓大廈管理條例請建物所有權人屆期改善或
      回復原狀等語（見本院96年11月29日審理筆錄第8頁以下
      ）。證人乙○○於本院詰稱：被告丁○○部分是依公寓大
      廈管理條例處理的，非依建築法處理的等語。（見本院96
      年11月29日審理筆錄第15頁以下）。既台南市政府第二次
      對被告丁○○、丙○○發函之法律依據是公寓大廈管理條
      例，即與建築法第93條係針對行為人第二次違反建築法規
      定、顯然藐視規範始發動之行政刑法不符，倘對於並非重
      複違反該行政規定之人，自無徒以有違建，即率予違反文
      義規範射程、擴大解釋而適用處罰之餘地，是本件被告2
      人行為雖屬不當，但亦不能認有建築法第93條刑罰之適用
      。
三、據上所陳，本件依調查所得證據尚不足以證明被告等確有之
    犯行，此外復查無其他積極證據足資證明被告等有前述犯行
    ，揆諸首開說明，犯罪尚屬不能證明，應為無罪之諭知。
據上論斷，應依刑事訴訟法第301條第1項，判決如主文。
本案經公訴檢察官庚○○到庭執行職務。
中　　華　　民　　國　　96　　年　　12　　月　　13　　日
       　　　　　　　刑事第九庭   法　官  蔡奇秀
以上正本證明與原本無異。
如不服本判決應於收受本判決後10日內向本院提出上訴書狀，並
應敘述具體理由。如未敘述上訴理由者，應於上訴期間屆滿後20
日內向本院補提理由書狀（均須按他造當事人之人數附繕本）「
切勿逕送上級法院」。
　　　　　　　　　　　　　　　　　書記官  黃瓊蘭
中　　華　　民　　國　　96　　年　　12　　月　　14　　日
